---
title: "anotacao 1"
---

# Bibliotecas

```{r pre_requisitos, results='hide', message=F, warning=F}
library(glarma)
library(kableExtra)
library(performance)
library(MASS)
```

# Base de Dados

```{r base}
df <- read.table("Data_CPDO.txt")
tabela <- round(df, 3)
tabela %>% 
  kbl() %>% 
  kable_material(c("striped", "hover"))
```

# Variáveis

```{r variaveis}
y <- df[, 1] #bronq_aguda
X <- as.matrix(df[, 2:13]) #poluentes e outros fatores de comparação
```

# Modelos

## GLM Poisson

### Ajuste do Modelo

```{r}
glm_poi <- glm(y ~ X, family = poisson(link = "log"))
summary(glm_poi)
```

### Análise dos Resíduos

```{r}
par(mfrow = c(2, 1))
acf(glm_poi$residuals)
pacf(glm_poi$residuals)
```

-   O pico no lag 1 no ACF indica dependência de curto prazo nos resíduos.

-   O pico no lag 6 no PACF indica dependência sazonal ou de longo prazo nos resíduos.

Os picos segerem que devemos usar

```{r}
par(mfrow = c(2, 2))
plot(glm_poi)
```

```{r}
check_overdispersion(glm_poi)
```

```{r}
check_zeroinflation(glm_poi)
```

O modelo apresenta sobredispersão, o que indica que a variância dos dados é maior do que a média, o que viola a suposição do modelo de Poisson.

Isso pode levar a erros padrão subestimados e testes de hipóteses incorretos, para tentar corrigir os problemas usamos um modelo Binomial Negativo.

## GLM Binomial Negativo

### Ajuste do Modelo

```{r}
glm_nb <- glm.nb(y ~ X)
summary(glm_nb)
```

Apresenta um AIC menor que o modelo Poisson

### Análise dos Resíduos

```{r}
par(mfrow = c(2, 1))
acf(glm_nb$residuals)
pacf(glm_nb$residuals)
```

apresenta picos nos mesmos lags

```{r}
par(mfrow = c(2, 2))
plot(glm_nb)
```

```{r}
check_overdispersion(glm_nb)
```

```{r}
check_zeroinflation(glm_nb)
```

contudo a sobredisperção foi resolvida.
