---
title: "PCA"
toc: true
code-fold: true
---

```{r library, echo=F, results='hide', message=F, warning=F}
library(corrr)
library(ggcorrplot)
library(FactoMineR)
library(factoextra)
library(glarma)
```

### Relatório Parcial de Iniciação Científica

#### Título: Análise de Modelos GLARMA com PCA para Correção de Multicolinearidade

---

#### Introdução
Esta anotação apresenta os resultados da análise de modelos **GLARMA (Generalized Linear Autoregressive Moving Average)** aplicados a dados de incidência de bronquite aguda, considerando variáveis ambientais como poluentes, temperatura mínima, umidade relativa do ar e componentes sazonais. Devido à alta multicolinearidade entre as variáveis de poluentes, foi utilizada a técnica de **Análise de Componentes Principais (PCA)** para transformar as variáveis originais em componentes principais, visando melhorar a estimação dos parâmetros e a estabilidade do modelo.

---

#### Metodologia

##### Bibliotecas Utilizadas
Foram utilizadas as seguintes bibliotecas no ambiente R:
- `corrr` e `ggcorrplot`: Para análise e visualização de correlações.
- `FactoMineR` e `factoextra`: Para realização da Análise de Componentes Principais (PCA).
- `glarma`: Para ajuste de modelos GLARMA.

##### Base de Dados
A base de dados foi carregada a partir do arquivo `Data_CPDO.txt`, contendo informações sobre incidência de bronquite aguda, poluentes ambientais, temperatura mínima, umidade relativa do ar e componentes sazonais.

```{r}
df <- read.delim("Data_CPDO.txt")
poluentes <- cbind(df[, 2:7])
```

---

#### Análise Exploratória

##### Problema de Multicolinearidade
A análise da matriz de correlação mostrou alta multicolinearidade entre as variáveis de poluentes, o que pode afetar a estimação dos parâmetros, a estabilidade do modelo e a interpretação dos resultados.

```{r}
corr_matrix <- cor(as.matrix(poluentes))
ggcorrplot(corr_matrix)
```

###### Resultados
- A alta correlação entre as variáveis de poluentes torna inviável a inclusão direta dessas variáveis no modelo GLARMA.

---

#### Solução Proposta: Análise de Componentes Principais (PCA)
Para contornar o problema de multicolinearidade, foi utilizada a técnica de PCA, que transforma as variáveis originais em componentes principais não correlacionados. Foram selecionados os componentes principais que explicam 80% da variância total.

```{r}
pca_result <- prcomp(poluentes, center = TRUE, scale. = TRUE)
variancia_explicada <- summary(pca_result)$importance[2, ]  # Proporção da variância explicada
num_componentes <- which(cumsum(variancia_explicada) >= 0.8)[1]  # 80% da variância explicada
pca_vars <- pca_result$x[, 1:num_componentes]  # Seleciona os componentes principais
```

###### Resultados
- Foram selecionados **3 componentes principais** (PC1, PC2 e PC3), que explicam 80% da variância total.

---

#### Modelagem com Componentes Principais

##### Preparação dos Dados
Os componentes principais foram combinados com as variáveis de temperatura mínima (`Temp_min`), umidade relativa do ar (`{r}H`) e indicadores de sazonalidade e tendência.

```{r}
Trend <- 1:84
df_pca <- as.matrix(cbind(pca_vars, df[, 8:13], Trend))
y <- df[, 1]  # Variável resposta: incidência de bronquite aguda
```

---

##### 1. Modelo GLARMA Poisson
O modelo GLARMA Poisson foi ajustado para avaliar a adequação da distribuição Poisson aos dados.

###### Ajuste do Modelo
```{r}
glarma_poi <- glarma(y, df_pca, thetaLags = NULL, phiLags = c(6, 7), type = "Poi",
                     method = "FS", residuals = "Pearson", maxit = 100, grad = 1e-6)
summary(glarma_poi)
```

###### Resultados
- **PC2**: Não foi significativa no modelo (p > 0,05).
- **Análise dos Resíduos**:
  - **ACF e PACF**: Pico no lag 1, indicando dependência temporal não capturada pelo modelo.
  - **Q-Q Plot**: O modelo não se ajusta bem à normalidade, sugerindo inadequação da distribuição Poisson.

---

##### 2. Modelo GLARMA Binomial Negativo
O modelo GLARMA Binomial Negativo foi ajustado para corrigir a superdispersão observada no modelo Poisson.

###### Ajuste do Modelo
```{r}
glarma_nb <- glarma(y, df_pca, thetaLags = NULL, phiLags = 6, type = "NegBin",
                    method = "FS", residuals = "Pearson", maxit = 100, grad = 1e-6)
summary(glarma_nb)
```

###### Resultados
- **PC2**: Também não foi significativa no modelo (p > 0,05).
- **Análise dos Resíduos**:
  - **ACF e PACF**: Pico no lag 1, indicando dependência temporal residual.
  - **Q-Q Plot**: O modelo se ajusta melhor à normalidade em comparação ao modelo Poisson, mas ainda apresenta problemas nos resíduos.

---

#### Conclusões Parciais
- A técnica de PCA foi eficaz para reduzir a multicolinearidade entre as variáveis de poluentes, permitindo a inclusão de componentes principais no modelo.
- O modelo GLARMA Binomial Negativo mostrou-se mais adequado que o modelo Poisson, corrigindo a superdispersão e apresentando melhor ajuste à normalidade.
- A persistência de picos no lag 1 nos resíduos sugere a necessidade de ajustes adicionais na estrutura de dependência temporal do modelo.
- A variável **PC2** não foi significativa em ambos os modelos, indicando que pode ser excluída em análises futuras.