---
title: "GLM Base: Poluentes"
code-fold: true
---

```{r pre_requisitos, results='hide', message=F, warning=F}
library(glarma)
library(kableExtra)
library(performance)
library(MASS)
```

#### Introdução
Este relatório apresenta os resultados parciais da análise de dados referentes à incidência de bronquite aguda (`bronq_aguda`) em relação a poluentes e outros fatores de comparação. Foram utilizados modelos estatísticos para avaliar a relação entre as variáveis, com foco em modelos **GLM Poisson** e **GLM Binomial Negativo**. O objetivo é identificar a adequação dos modelos aos dados e corrigir possíveis problemas, como sobredispersão.

---

#### Metodologia

##### Bibliotecas Utilizadas
Foram utilizadas as seguintes bibliotecas no ambiente R:
- `glarma`: Para análise de modelos GLARMA.
- `kableExtra`: Para formatação de tabelas.
- `performance`: Para diagnóstico de modelos.
- `MASS`: Para ajuste do modelo Binomial Negativo.

##### Base de Dados
A base de dados utilizada foi carregada a partir do arquivo `Data_CPDO.txt`.

```{r}
df <- read.table("Data_CPDO.txt")
tabela <- round(df, 3)
tabela %>% 
  kbl() %>% 
  kable_material(c("striped", "hover"))
```

##### Variáveis
- Variável resposta (`y`): `bronq_aguda` (incidência de bronquite aguda).
- Variáveis explicativas (`X`): Poluentes e outros fatores de comparação (12 variáveis no total).

```{r}
y <- df[, 1] # bronq_aguda
X <- as.matrix(df[, 2:13]) # poluentes e outros fatores
```

---

#### Modelos Ajustados

##### 1. Modelo GLM Poisson
O modelo Poisson foi ajustado para avaliar a relação entre a incidência de bronquite aguda e as variáveis explicativas.

###### Ajuste do Modelo
```{r}
glm_poi <- glm(y ~ X, family = poisson(link = "log"))
summary(glm_poi)
```

```{r}
plot(glarma_poi)
```


###### Análise dos Resíduos
- **ACF e PACF**: 
  - Pico no lag 1 no ACF indica dependência de curto prazo nos resíduos.
  - Pico no lag 6 no PACF sugere dependência sazonal ou de longo prazo.
- **Diagnóstico de Sobredispersão**:
  - O teste de sobredispersão indicou que a variância dos dados é maior que a média, violando a suposição do modelo Poisson.
  - O teste de zero-inflation não indicou problemas de excesso de zeros.

```{r}
check_overdispersion(glm_poi) # Sobredispersão presente
check_zeroinflation(glm_poi)  # Sem excesso de zeros
```

###### Conclusão
O modelo Poisson não é adequado devido à presença de sobredispersão, o que pode levar a erros padrão subestimados e testes de hipóteses incorretos.

---

##### 2. Modelo GLM Binomial Negativo
Para corrigir a sobredispersão, foi ajustado um modelo Binomial Negativo.

###### Ajuste do Modelo
```{r}
glm_nb <- glm.nb(y ~ X)
summary(glm_nb)
```
- O modelo apresentou um **AIC menor** em comparação ao modelo Poisson, indicando melhor ajuste.

###### Análise dos Resíduos
- **ACF e PACF**: 
  - Picos nos mesmos lags (1 e 6) foram observados, sugerindo que a estrutura de dependência nos resíduos persiste.
- **Diagnóstico de Sobredispersão**:
  - A sobredispersão foi resolvida com o uso do modelo Binomial Negativo.
  - O teste de zero-inflation não indicou problemas de excesso de zeros.

```{r}
check_overdispersion(glm_nb) # Sobredispersão resolvida
check_zeroinflation(glm_nb)  # Sem excesso de zeros
```

###### Conclusão
O modelo Binomial Negativo mostrou-se mais adequado para os dados, resolvendo o problema de sobredispersão e apresentando um melhor ajuste geral.

---

#### Próximos Passos
- Investigar a dependência nos resíduos (lags 1 e 6) para melhorar o ajuste do modelo.
- Explorar a inclusão de termos autorregressivos ou de médias móveis (modelos GLARMA) para capturar a estrutura de dependência temporal.
- Realizar validação cruzada para avaliar a robustez do modelo Binomial Negativo.

---

#### Considerações Finais
Os resultados parciais indicam que o modelo Binomial Negativo é mais adequado para modelar a incidência de bronquite aguda em relação aos poluentes e fatores de comparação. A correção da sobredispersão foi um avanço significativo, mas a dependência nos resíduos ainda precisa ser abordada para melhorar a precisão do modelo.


```{r}
par(mfrow = c(1, 2))
acf(glm_nb$residuals)
pacf(glm_nb$residuals)

plot(glm_nb)
```

