---
title: "PCA"
toc: true
code-fold: true
---

```{r library, echo=F, results='hide', message=F, warning=F}
library(corrr)
library(ggcorrplot)
library(FactoMineR)
library(factoextra)
library(glarma)
```

# Dados

```{r}
df <- read.delim("Data_CPDO.txt")
poluentes <- cbind(df[, 2:5], df[, 7])
```

# Problema de Multicolinearidade

```{r}
corr_matrix <- cor(as.matrix(poluentes))
ggcorrplot(corr_matrix)
```

A alta multicolinearidade das variaveis `poluentes` torna o modelo GLARMA inviável, pois afeta a estimação dos parâmetros, a estabilidade do modelo e a interpretação dos resultados.

# Solução Proposta: PCA

Como proposta de solução foi escolhido o metodo do PCA (transformação das variáveis originais em componentes principais) com 80% da variância explicada.

```{r}
pca_result <- prcomp(poluentes, center = TRUE, scale. = TRUE)

# Selecionar os primeiros componentes principais (com base em variância explicada, por exemplo)
variancia_explicada <- summary(pca_result)$importance[2, ]  # Proporção da variância explicada
num_componentes <- which(cumsum(variancia_explicada) >= 0.8)[1]  # 80% da variância explicada
pca_vars <- pca_result$x[, 1:num_componentes]  # Seleciona os componentes principais

pca_vars
```

## Modelagem com os Componentes Principais

```{r}
Trend <- 1:84

df_pca <- as.matrix(cbind(pca_vars, df[,8:13], Trend))

y <- df[, 1]
```

No lugar das variáveis `poluentes` foi usado 3 componentes principais, juntamente com as variáveis de temperatura mínima (`Temp_min`), humidade relativa do ar (`RH`) e os indicadores de sazonalidade e tendencia.

### Glarma Poisson

```{r}
glarma_poi <- glarma(y, df_pca, thetaLags = NULL, phiLags = c(6,7), type = "Poi",
                    method = "FS", residuals= "Pearson",
                    maxit = 100, grad = 1e-6)

summary(glarma_poi)
```

```{r}
par(mfrow=c(2,3))
plot(glarma_poi)
```

### Glarma Binomial Negativo

```{r}

glarma_nb <- glarma(y, df_pca, thetaLags = 1, phiLags = NULL, type = "NegBin",
                    method = "FS", residuals= "Pearson",
                    maxit = 100, grad = 1e-6)

summary(glarma_nb)
```

```{r}
pacf(glarma_nb$residuals)
acf(glarma_nb$residuals)
```

```{r}
par(mfrow=c(2,3))
plot(glarma_nb)
```

Esta tendo problema no no pico no lag de ambos, não sei o que fazer!!!
