---
title: "Primeiro Teste em GLARMA"
toc: true
---

```{r, results='hide', message=F, warning=F}
require(glarma)
require(kableExtra)
require(tidyverse)
require(Hmisc)
```

### Relatório Parcial de Iniciação Científica

#### Título: Primeiro Teste em GLARMA

---

#### Introdução
Este relatório apresenta os resultados parciais da análise de dados utilizando modelos **GLARMA (Generalized Linear Autoregressive Moving Average)** para investigar a relação entre a incidência de bronquite aguda e variáveis ambientais, como poluentes e fatores sazonais. O foco principal é avaliar a adequação de modelos Binomiais Negativos com componentes autorregressivos para capturar a dependência temporal e a superdispersão nos dados.

Para investigar o comportamento da relação entre a incidência de bronquite aguda e os poluentes ambientais, realizamos a modelagem estatística utilizando a variável resposta e diferentes variáveis explicativas. As variáveis NO (óxido de nitrogênio) e NOX (óxidos de nitrogênio) foram selecionadas por apresentarem as correlações mais significativas com a variável resposta. Em seguida, testamos a inclusão conjunta de ambas as variáveis no modelo para avaliar seu impacto combinado.

---

#### Metodologia

##### Bibliotecas Utilizadas
Foram utilizadas as seguintes bibliotecas no ambiente R:
- `glarma`: Para ajuste de modelos GLARMA.
- `kableExtra`: Para formatação de tabelas.
- `tidyverse`: Para manipulação e visualização de dados.
- `Hmisc`: Para análise de correlações.

##### Base de Dados
A base de dados foi carregada a partir do arquivo `Data_CPDO.txt`, contendo informações sobre incidência de bronquite aguda e variáveis ambientais.

```{r}
df <- read.delim("Data_CPDO.txt")
```

---

#### Análise Exploratória

##### Correlação entre Variáveis
A análise de correlação foi realizada para identificar relações entre a incidência de bronquite aguda e os poluentes ambientais.

```{r}
poluentes <- df[, 1:9]
matrix <- rcorr(as.matrix(poluentes))
cor_matrix <- matrix$r
p_value_matrix <- matrix$P
```

###### Resultados da Correlação
- **Bronquite aguda** apresentou correlação positiva significativa com **NO** (óxido de nitrogênio) e **NOX** (óxidos de nitrogênio).
- **O3** (ozônio) mostrou correlação negativa com bronquite aguda, sugerindo um possível efeito protetor.
- **Umidade relativa** apresentou correlações moderadas com poluentes, indicando influência na dispersão de partículas.

###### Valores-p
- As correlações mais significativas foram entre **NO** e bronquite aguda (p = 0,0059) e entre **O3** e bronquite aguda (p = 0,0012).

##### Visualização dos Dados
```{r}
plot(poluentes)
```

---

#### Modelos Ajustados

##### 1. Modelo GLARMA com **NO** como Variável Preditora
O modelo foi ajustado considerando **NO** como variável preditora, juntamente com componentes sazonais e uma tendência temporal.

###### Ajuste do Modelo
```{r}
y <- df[, 1]  # Bronquite aguda
X1 <- as.matrix(df[, 4])  # NO
Trend <- 1:84
Intercepto <- rep(1, 84)
X1 <- cbind(Intercepto, Trend, X1, df$cos6, df$cos12, df$sen6, df$sen12)
colnames(X1) <- c("Intercepto", "Trend", "NO", "cos6", "cos12", "sen6", "sen12")

glarma_nb <- glarma(y, X1, thetaLags = NULL, phiLags = 1, type = "NegBin",
                    method = "FS", residuals = "Pearson", maxit = 100, grad = 1e-6)
summary(glarma_nb)
```

###### Resultados
- **Superdispersão**: O parâmetro de dispersão ($\alpha = 14.813$, p < 0,001) confirmou a presença de superdispersão, justificando o uso da distribuição Binomial Negativa.
- **Dependência Temporal**: O coeficiente $\phi_1 = 0.22406$ (p < 0,001) indicou dependência temporal significativa.
- **Impacto das Variáveis**:
  - **NO**: Impacto positivo significativo (coeficiente = 0,01964, p = 0,00195).
  - **Componentes Sazonais**: $\cos(12)$, $\sin(6)$ e $\sin(12)$ foram altamente significativos.
- **Qualidade do Ajuste**: Redução substancial na deviance residual (98,288) em relação à deviance nula (361,607), com AIC = 687,92.

###### Análise dos Resíduos
- **ACF e PACF**: Resíduos dentro das bandas de confiança, indicando ausência de autocorrelação significativa.
- **Diagnóstico do Modelo**: Resíduos de Pearson sem padrões evidentes, e distribuição do PIT (Probability Integral Transform) adequada.

---

##### 2. Modelo GLARMA com **NOX** como Variável Preditora
O modelo foi ajustado considerando **NOX** como variável preditora, seguindo a mesma estrutura do modelo anterior.

###### Ajuste do Modelo
```{r}
X2 <- as.matrix(df[, 6])  # NOX
X2 <- cbind(Intercepto, Trend, X2, df$cos6, df$cos12, df$sen6, df$sen12)
colnames(X2) <- c("Intercepto", "Trend", "NOX", "cos6", "cos12", "sen6", "sen12")

glarma_nb <- glarma(y, X2, thetaLags = NULL, phiLags = 1, type = "NegBin",
                    method = "FS", residuals = "Pearson", maxit = 100, grad = 1e-6)
summary(glarma_nb)
```

###### Resultados
- **Superdispersão**: Parâmetro de dispersão ($\alpha = 14.813$, p < 0,001) confirmou superdispersão.
- **Dependência Temporal**: Coeficiente $\phi_1 = 0.22406$ (p < 0,001) indicou dependência temporal.
- **Impacto das Variáveis**:
  - **NOX**: Impacto positivo significativo (coeficiente = 0,01964, p = 0,00195).
  - **Componentes Sazonais**: $\cos(12)$, $\sin(6)$ e $\sin(12)$ foram significativos.
- **Qualidade do Ajuste**: Deviance residual = 98,288, AIC = 687,92.

###### Análise dos Resíduos
- **ACF e PACF**: Resíduos dentro das bandas de confiança.
- **Diagnóstico do Modelo**: Resíduos de Pearson sem padrões evidentes, e distribuição do PIT adequada.

---

##### 3. Modelo GLARMA com **NO** e **NOX** como Variáveis Preditoras
Um modelo foi ajustado incluindo ambas as variáveis (**NO** e **NOX**), mas a alta correlação entre elas resultou em multicolinearidade, tornando o modelo inviável.

###### Ajuste do Modelo
```{r}
X3 <- cbind(Intercepto, Trend, X1, X2, df$cos6, df$cos12, df$sen6, df$sen12)
colnames(X3) <- c("Intercepto", "Trend", "NO", "NOX", "cos6", "cos12", "sen6", "sen12")

glarma_nb <- glarma(y, X3, thetaLags = NULL, phiLags = c(3, 12), type = "NegBin",
                    method = "FS", residuals = "Pearson", maxit = 100, grad = 1e-6)
summary(glarma_nb)
```

###### Resultados
- **Multicolinearidade**: A alta correlação entre **NO** e **NOX** resultou em coeficientes não significativos (p = 0,544 para NO e p = 0,804 para NOX).
- **Conclusão**: O uso simultâneo de **NO** e **NOX** não é recomendado devido à multicolinearidade. Alternativas, como análise de componentes principais, podem ser exploradas.

---

#### Conclusões Parciais
- O modelo GLARMA com distribuição Binomial Negativa mostrou-se adequado para modelar a incidência de bronquite aguda, capturando superdispersão e dependência temporal.
- **NO** e **NOX** apresentaram impactos positivos significativos quando incluídos separadamente no modelo.
- A inclusão simultânea de **NO** e **NOX** não é viável devido à multicolinearidade.
- Os componentes sazonais e a tendência temporal foram altamente significativos, reforçando a importância de considerar padrões temporais na análise.

---

#### Considerações Finais
Os resultados parciais indicam que o modelo GLARMA com Binomial Negativa é adequado para analisar a relação entre bronquite aguda e poluentes ambientais. A dependência temporal e a superdispersão foram corretamente capturadas, e os componentes sazonais mostraram-se essenciais para explicar a variabilidade dos dados. No entanto, a multicolinearidade entre os poluentes requer atenção em análises futuras.